【裁判字號】    95,交簡上,122
【裁判日期】    950728
【裁判案由】    業務過失致死
【裁判全文】
臺灣高雄地方法院刑事判決          95年度交簡上字第122 號
上  訴  人
即  被  告  丙○○
選任辯護人  林振福律師
上列上訴人因業務過失致死案件，不服本院95年度交簡字第790
號中華民國95年3 月30日刑事簡易判決（聲請簡易判決處刑案號
：95年度偵字第7564號），提起上訴，本院管轄第二審之合議庭
判決如下：
    主  文
上訴駁回。
    事  實
一、丙○○考領有職業聯結車駕駛執照，係成宏運輸有限公司（
    下稱成宏公司）所聘僱之司機，平日以駕駛聯結車載運貨物
    為業，係從事駕駛業務之人，於民國94年11月21日下午，駕
    駛車牌號碼X4-800號聯結車，沿高雄市小港區○○○○街由北
    向南方向行駛，於同日下午4 時45分許，途經小港區○○○○
    街與高坪39街交岔路口時，應注意汽車行駛至交岔路口時，
    其行進應遵守燈光號誌；閃光黃燈表示「警告」，車輛應減
    速接近，注意安全，小心通過，且依當時雖為雨天，惟係日
    間、柏油路面無缺陷、無障礙物、視距良好，並無不能注意
    之情事，竟因疏未注意行經閃光黃燈路口應減速慢行注意安
    全，小心通過，仍持續向前行駛，適有乙○○○騎乘車牌號
    碼XRE-301 號重型機車由高坪39街由西向東方向行駛，亦未
    注意行駛至交岔路口時係閃光紅燈，應停止於交岔路口前，
    讓幹道車優先通行後認為安全時續行行駛，仍持續行進，致
    丙○○所駕駛之前開聯結車右側車身擦撞乙○○○所騎乘之
    上開機車前車頭，造成機車倒地，乙○○○經送醫後，仍因
    車禍所致鈍力傷造成顱腦損傷，不治死亡。丙○○於肇事後
    留在現場，並於偵查犯罪職權之公務員發覺肇事者前，即主
    動向警員坦承肇事而自願接受裁判。
二、案經臺灣高雄地方法院檢察署檢察官相驗後自動檢舉偵查後
    聲請簡易判決處刑。
    理  由
壹、關於本件證據能力之意見：
    按被告以外之人於審判外之陳述，雖不符前4 條之規定，而
    經當事人於審判程序同意作為證據，法院審酌該言詞陳述或
    書面陳述作成時之情況，認為適當者，亦得為證據，刑事訴
    訟法第159 條之5 定有明文。查本件卷附道路交通事故調查
    報告表、道路交通事故現場圖、高雄市政府交通局車輛行車
    事故鑑定委員會鑑定意見書、及法醫驗斷書等證據，依法固
    屬各該員警、鑑定人與法醫師等根據渠等親自見聞之事實或
    本於專門知識經驗所為之審判外陳述，性質上屬於傳聞證據
    ，且無刑事訴訟法第159 條之1 至之4 明定之例外情形，依
    法原不具證據能力。然參以此等陳述既經檢察官、被告、辯
    護人於審判程序中同意作為本件證據（參見本院卷第45頁）
    ，且本院審酌該等陳述作成之外部情況並無不當，揆諸前揭
    法條說明，本院自得逕以前開證據方法採為認定事實之依據
    ，合先敘明。
貳、實體部分：
一、訊之被告丙○○對於在上開時地駕駛聯結車與被害人乙○○
    ○所駕機車發生車禍致其死亡一事，固不諱言，惟矢口否認
    有何過失，辯稱當時伊要過交叉路口時有看左右來車，當時
    並沒有看到被害人的車子，等到伊通過十字路口中線時，才
    看到被害人車子突然衝過來，伊看到時有按喇叭，但不敢停
    車，繼續緩慢行進，結果被害人就撞到伊，而且伊和被害人
    不是相撞，是被害人來撞伊，伊沒有過失等語。
二、經查：
（一）被告丙○○於94年11月21日下午，駕駛車牌號碼X4-800號
      聯結車，沿高雄市小港區○○○○街由北向南方向行駛，於
      同日下午4 時45分許，途經小港區○○○○街與高坪39街設
      有閃光黃燈號誌之交岔路口時，適有乙○○○騎乘車牌號
      碼XRE-301 號重型機車由高坪39街由西向東方向行駛，行
      駛至高坪39街與高坪35街設有閃光紅燈號誌之交岔路口時
      ，丙○○所駕駛之前開聯結車右側車身擦撞乙○○○所騎
      乘之上開機車前車頭，造成機車倒地，乙○○○因車禍所
      致鈍力傷造成顱腦損傷，致不治死亡等事實，業經被告自
      承不諱在卷，復有道路交通事故現場圖、道路交通事故調
      查報告表 (一)、 (二)各乙紙及現場照片9 幀在卷可證。
（二）按駕駛人駕駛汽車，應遵守道路交通標誌、標線、號誌之
      指示，而閃光黃燈係表示警告，車輛應減速接近，注意安
      全，小心通過；閃光紅燈表示停車再開，車輛應減速接近
      ，先停止於交岔路口前，讓幹道車優先通行後認為安全時
      ，方得續行，道路交通安全規則第90條、道路交通標誌標
      線號誌設置規則第211 條亦有明文。再者，刑法上之過失
      犯，必須危害之發生，與行為人之欠缺注意，具有相當因
      果關係，始能成立。如係行為人之過失，與被害人自己之
      過失，併合而為危害發生之原因時，雖不能阻卻其犯罪責
      任，但對於被害人之與有過失，究不能置而不論（最高法
      院79年度台上字第2897號判決採同一見解）。查本案車禍
      係發生於高雄市小港區○○○○街與高坪39街口，當時高坪
      35街之號誌為閃光黃燈、高坪39街之號誌為閃光紅燈之事
      實，為被告所不爭執，並有卷附道路交通事故調查報告表
      及現場圖可參，是被告駕駛聯結車及被害人乙○○○騎乘
      機車均應注意上述規定。本件倘被告有確實注意左右方有
      無來車，注意安全、減速小心通過，且被害人亦有停車再
      開，則雙方當能不致擦撞肇事。
（三）觀之上揭現場圖、道路交通事故調查報告表及現場照片，
      本案車禍發生地點係於高坪35街與高坪39街口中心處，並
      審酌被告所駕係車身較長之聯結車，被害人騎乘為機車，
      本院認為：就相對距離而言，被告欲通過高坪35街與高坪
      39街口前時，被害人騎乘機車應離街口不遠，此時被告如
      依規定先注意左右來車，應可見到被害人亦欲通過該交岔
      路口，當可避免本件車禍發生，況被告於警詢亦自承：「
      肇事前我駕車看著前方沒有作任何事情。發現對方時看對
      方行駛速度很快，我不敢停下來因為我車頭已經過路中心
      處」等語（參警卷第3 頁），亦足徵被告於通過街口前時
      ，並無依規定先注意左右來車，致未見到被害人亦欲通過
      街口，其後至路中心處時，被告雖自承已見到被害人，惟
      已避之不及，是被告未注意而肇事，自有過失。另被害人
      通過該交岔路口時，本應先行停車，待高坪35街無來車通
      過時，始能前進，惟其未禮讓被告先行通過，即逕行前進
      ，致生本件車禍，其駕駛行為亦有過失，至為明確。末參
      以本案2 車撞擊點係在被告所駕駛聯結車右側車身中間偏
      後方以及被害人騎乘之機車車頭前方，亦顯見被告與被害
      人2 人均疏未注意前方左右有無來車，即逕自駕車通過該
      岔路口，致2 車發生擦撞，是被告、被害人均有上揭過失
      無疑。另本件經送高雄市政府交通局車輛行車事故鑑定委
      員會鑑定之結果亦同此認定，此有高雄市政府交通局車輛
      行車事故鑑定委員會95年1 月24日高市車鑑字第09500003
      12號函在內可稽。
（四）又被告另辯稱係被害人自己來撞伊的車子云云；惟按汽車
      駕駛人對於防止危險發生之相關交通法令之規定，業已遵
      守並盡相當之注意義務，以防止危險發生，始可信賴他人
      亦能遵守交通規則並盡同等義務，若因此而發生交通事故
      ，方得以信賴原則為由主張免除過失責任（最高法院88年
      度台上字第6549號判決意旨參照）；本件被告既係違反前
      揭相關交通法令規定以致肇事，而就本件交通事故之發生
      顯有過失，已如前述，揆諸前揭判決意旨，被害人騎車對
      於本件交通事故之發生雖與有過失，惟被告尚不能據此即
      得主張解免其過失責任。是被告上開所辯，尚無足採。
（五）此外，又本件被害人因車禍死亡，亦經台灣高雄地方法院
      檢察署檢察官督同法醫師相驗屬實，製有勘驗筆錄、相驗
      屍體證明書、驗斷書附卷可憑。綜上所述，本案因被告、
      被害人上開過失情形，終釀成本件車禍，而致被害人之死
      亡結果；被告之過失行為，與該等死亡結果間有相當因果
      關係。從而，本件事證明確，被告犯行洵堪認定。
三、論罪科刑：
（一）查被告係以駕駛聯結車載運貨物為業一節，業據其自承在
      卷，為從事駕駛業務之人，其因業務上之過失，致人於死
      ，核其所為，係犯刑法第276 條第2 項之業務過失致人於
      死罪。
（二）按刑法於94年2 月2 日修正公布，95年7 月1 日施行後，
      有關新舊法之適用原則，其中法律變更之比較適用原則，
      新法第2 條第1 項之規定，係規範行為後法律變更所生新
      舊法律比較適用之準據法，於新法施行後，應適用新法第
      2 條第1項 之規定，為「從舊從輕」之比較；又刑之重輕
      標準，依裁判時之規定。而修正後刑法第2 條第1 項規定
      ：「行為後法律有變更者，適用行為時之法律。但行為後
      之法律有利於行為人者，適用最有利於行為人之法律」，
      此條規定乃與刑法第1 條罪刑法定主義契合，而貫徹法律
      禁止溯及既往原則，係規範行為後法律變更所生新舊法律
      比較適用之準據法，是刑法第2 條本身雖經修正，但刑法
      第2 條既屬適用法律之準據法，本身尚無比較新舊法之問
      題，應一律適用裁判時之現行刑法第2 條規定以決定適用
      之刑罰法律，先予辨明。又以本次刑法修正之比較新舊法
      ，應就罪刑有關之共犯、未遂犯、想像競合犯、牽連犯、
      連續犯、結合犯，以及累犯加重、自首減輕暨其他法定加
      減原因（如身分加減）與加減例等一切情形，綜其全部罪
      刑之結果而為比較，最高法院95年5 月23日著有95年度第
      8 次刑庭會議決議可資參照。經查：被告行為後，刑法關
      於罰金刑之計算單位及處罰、易科罰金之折算標準、自首
      及緩刑規定，均有修正如下：
 （1）刑法第62條之規定業已於94年1 月7 日修正公布，並於95
      年7 月1 日施行，修正前刑法第62條規定：「對於未發覺
      之罪自首而受裁判者，減輕其刑。但有特別規定者，依其
      規定。」；修正後刑法第62條則規定：「對於未發覺之罪
      自首而受裁判者，得減輕其刑。但有特別規定者，依其規
      定。」，是有關自首之規定，依照修正前刑法第62條之規
      定為「必減」其刑，修正後則改為「得減」其刑，此項變
      動影響行為人之刑罰法律效果，係屬法律變更。
 （2）於罰金刑之計算單位及處罰部分：刑法第33條第5 款業於
      94年2 月2 日修正公布，並自95年7 月1 日起施行；修正
      前刑法第33條第5 款規定「罰金：1 元以上。」；修正後
      刑法第33條第5 款規定「罰金：新臺幣1,000 元以上，以
      百元計算之。」；另95年6 月14日修正公布之中華民國刑
      法施行法第1 條之1 ：「中華民國94年1 月7日 刑法修正
      施行後，刑法分則編所定罰金之貨幣單位為新臺幣。94年
      1 月7 日刑法修正時，刑法分則編未修正之條文定有罰金
      者，自94年1 月7 日刑法修正施行後，就其所定數額提高
      為30倍。但72年6 月26日至94年1 月7日 新增或修正之條
      文，就其所定數額提高為3 倍。」，現行刑法中，有關於
      罰金刑之計算單位及處罰之規定已有修正，自屬法律變更
      。
 （3）刑法第41條第1 項業於94年1 月7 日修正公布，並於95年
      7 月1 日施行，修正前刑法第41條第1 項前段規定：「犯
      最重本刑為5 年以下有期徒刑以下之刑之罪，而受6 個月
      以下有期徒刑或拘役之宣告，因身體、教育、職業、家庭
      之關係或其他正當事由，執行顯有困難者，得以1 元以上
      3 元以下折算一日，易科罰金。」，又被告行為時之易科
      罰金折算標準，修正前罰金罰鍰提高標準條例第2 條前段
      （現已刪除）規定，就其原定數額提高為100 倍折算1 日
      ，則本件被告行為時之易科罰金折算標準，應以銀元300
      元折算1 日，經折算為新臺幣後，應以新臺幣900 元折算
      為1 日；修正後刑法第41條第1 項前段則規定：「犯最重
      本刑為5 年以下有期徒刑以下之刑之罪，而受6 個月以下
      有期徒刑或拘役之宣告者，得以新臺幣1,000 元、2,000
      元或3,000 元折算1 日，易科罰金。」，此項修正屬科刑
      規範事項之變更，其折算標準為裁判時所應諭知，屬法律
      變更。
 （4）刑法第74條業已於94年1 月7 日修正公布，並於95年7 月
      1 日施行，修正前刑法第74條規定：「受二年以下有期徒
      刑、拘役或罰金之宣告，而有左列情形之一，認為以暫不
      執行為適當者，得宣告二年以上五年以下之緩刑，其期間
      自裁判確定之日起算：一  未曾受有期徒刑以上刑之宣告
      者。二  前受有期徒刑以上刑之宣告，執行完畢或赦免後
      ，五年以內未曾受有期徒刑以上刑之宣告者。」；修正後
      刑法第74條第1 項規定規定：「受2 年以下有期徒刑、拘
      役或罰金之宣告，而有下列情形之一，認以暫不執行為適
      當者，得宣告2 年以上5 年以下之緩刑，其期間自裁判確
      定之日起算：一、未曾因故意犯罪受有期徒刑以上刑之宣
      告者。二、前因故意犯罪受有期徒刑以上刑之宣告，執行
      完畢或赦免後，5 年以內未曾因故意犯罪受有期徒刑以上
      刑之宣告者。」，同條並增定第二項：「緩刑宣告，得斟
      酌情形，命犯罪行為人為下列各款事項：一、向被害人道
      歉。二、立悔過書。三、向被害人支付相當數額之財產或
      非財產上之損害賠償。四、向公庫支付一定之金額。五、
      向指定之公益團體、地方自治團體或社區提供四十小時以
      上二百四十小時以下之義務勞務。六、完成戒癮治療、精
      神治療、心理輔導或其他適當之處遇措施。七、保護被害
      人安全之必要命令。八、預防再犯所為之必要命令。」、
      第三項：「前項情形，應附記於判決書內。」、第四項：
      「第2 項第3 款、第4 款得為民事強制執行名義。「及第
      五項：「緩刑之效力不及於從刑與保安處分之宣告。」；
      此項修正，本屬刑罰之執行事項，但兼具使「其刑之宣告
      失其效力」之法律效果，相當於科刑範圍之變更，亦應屬
      法律變更。
 （5）經綜合比較上開修正前、後之條文有關罰金刑之計算單位
      及處罰之規定（即比較修正前、後刑法第33條第5 款之規
      定；增訂之刑法施行法第1 條之1 與被告行為時之罰金罰
      鍰提高標準條例第1 條前段、現行法規所定貨幣單位折算
      新台幣標準第2 條之規定）、前述易科罰金折算標準、自
      首及緩刑（本件被告前未曾犯罪受有期徒刑之宣告，有臺
      灣高等法院被告前案紀錄表在卷可稽，是不論適用修正前
      或修正後之規定，皆可宣告緩刑，然修正後刑法第74條第
      2 項新增得命被告履行負擔、同條第4 項緩刑效力不及於
      從刑及保安處分，而修正前刑法第74條則無上開規定，整
      體比較之下，適用修正後之規定，並無較有利於被告）等
      規定，揆諸前揭最高法院決議及修正後刑法第2 條第1 項
      前段、後段規定之「從舊、從輕」原則，適用修正後之法
      律並未較有利於被告，自應全部適用被告行為時之法律，
      即修正前刑法之相關規定予以論處。
 （6）查被告於肇事後，在有偵查犯罪權限之機關未發覺犯罪前
      ，向據報到場處理之警員王振莫坦承肇事，進而接受裁判
      等情，業據證人王振莫結證在卷，已符修正前刑法第62條
      前段規定自首之要件，應依該條規定減輕其刑。
四、原審認被告罪證明確，因而援引刑事訴訟法第449 條第1 項
    、第3 項，刑法第276 條第2 項、第41條第1 項前段、第74
    條第1 款，罰金罰鍰提高標準條例第1 條前段、第2 條，量
    處被告有期徒刑5 月，緩刑2 年，經核認事用法均無違誤，
    量刑亦稱妥適，被告上訴意旨徒以本件事故之發生伊並無過
    失，指摘原判決不當，為無理由，應予駁回。
五、末以，以往實務見解，認原判決未及比較適用新舊法時，上
    訴後，雖比較結果以舊法有利於行為人，而原判決別無其他
    撤銷事由，仍應由本院以此為由撤銷改判。惟修正後之規定
    係以適用行為時法為原則，因此原判決雖未及比較適用，然
    上訴本院後，經比較新舊法，行為後之法律並非較有利於行
    為人，仍應適用行為時法，則原判決適用行為時法定被告之
    刑即無不當，自不構成撤銷之事由，亦附為敘明之。
據上論結，應依刑事訴訟法第455 條之1 第1 項、第3 項、第36
8 條，判決如主文。
本案經檢察官甲○○到庭執行職務。
中    華    民    國    95    年    7    月    28     日
                    交通法庭   審判長法  官  郭玫利
                                     法  官  陳振嘉
                                     法  官  林意芳
以上正本證明與原本無異。
不得上訴。
中    華    民    國    95    年    7    月    28     日
                                     書記官  曾秀鳳


司法院資訊處製作；財團法人民間司法改革基金會備份。
